【裁判字號】    95,訴緝,7
【裁判日期】    951229
【裁判案由】    貪污治罪
【裁判全文】
臺灣臺東地方法院刑事判決               95年度訴緝字第7號
公  訴  人  臺灣臺東地方法院檢察署檢察官
被      告  乙○○
指定辯護人  本院公設辯護人  甲○○
上列被告因違反貪污治罪條例案件，經檢察官提起公訴 (72年偵
字第1440號)，本院判決如下：
    主  文
本件免訴。
    理  由
一、公訴意旨略稱：被告乙○○係臺東立寶桑國民小學 (現改制
    為臺東縣臺東市寶桑國民小學，下稱寶桑國小)保健員，兼
    辦該校實習儲金局師生郵政儲金業務，竟自民國70年間起，
    基於概括之犯意，連續侵占該校師生儲戶王俊海等79戶之存
    款及利息計新臺幣 (下同)21,305 元，另又基於概括之犯意
    ，自71年6月20日起，利用職務上之機會，書具存戶田永安
    等19戶之提款單，向儲匯局臺東郵局 (現改制為中華郵政股
    份有限公司臺東郵局，下稱郵局)提領其存款，共詐取89,47
    1元，因認被告涉犯修正前貪污治罪條例第4條第1款侵占公
    用財物及同條例第5條第2款利用職務上之機會詐取財物之罪
    嫌等語。
二、按貪污治罪條例已於95年5月30日修正通過，由總統以華總
    一義字第09500075701號令公布，並自95年7月1日起施行，
    其中第2條: 「依據法令從事公務之人員，犯本條例之罪者
    ，依本條例處斷，其受公務機關委託承辦公務之人，犯本條
    例之罪者，亦同。」已修正為: 「公務員犯本條例之罪者，
    依本條例處斷。」，是公務員定義之規定已與94年2月2日修
    正通過，95年7月1日起施行之刑法第10條第2項規定相同，
    合先敘明。再按行為後法律有變更者，適用行為時之法律，
    但行為後之法律有利於行為人者，適用最有利於行為人之法
    律，現行刑法第2條第1項定有明文。此條規定乃與刑法第1
    條罪刑法定主義契合，而貫徹法律禁止溯及既往原則，係規
    範行為後法律變更所生新舊法律比較適用之準據法，是刑法
    第2條本身雖經修正，但刑法第2條既屬適用法律之準據法，
    本身尚無比較新舊法之問題，應一律適用裁判時之現行刑法
    第2條規定以決定適用之刑罰法律，先予辨明。又以本次刑
    法修正之比較新舊法，應就罪刑有關之共犯、未遂犯、想像
    競合犯、牽連犯、連續犯、結合犯，以及累犯加重、自首減
    輕暨其他法定加減原因（如身分加減）與加減例等一切情形
    ，綜其全部罪刑之結果而為比較，最高法院95年5月23日著
    有95年度第8次刑事庭會議決議可資參照。再查刑法修正施
    行前第10條第2項規定：稱公務員者，謂依法令從事於公務
    之人員，乃採最廣義之解釋，修正後第10條第2項則將公務
    員依性質析分為依法令服務於國家、地方自治團體所屬機關
    而具有法定職務權限者、其他依法令從事於公共事務而具有
    法定職務權限者及受國家、地方自治團體所屬機關依法委託
    ，從事與委託機關權限有關之公共事務者等共3類型，如不
    具備法定職務權限及從事於公共事務，因未負有特別保護義
    務及服從義務，即不認為係刑法上之公務員。準此:
(一)依63年8月8日郵政儲金匯業局第330105-1號函發布之「郵政
    學校師生儲金處理須知」規定，為推動學校師生儲蓄，在學
    校內設置學校實習儲金局，由學校遴選訓導人員及優秀學生
    負責處理日常業務，其組織由學校自行擬訂，並視同學校單
    位由學校負管理之責，實習儲金局僅辦理郵政存簿儲金業務
    等情，有郵局95年6月13日儲字第0950702331號函附相關文
    件在卷可稽 (見本院卷第59頁至第80頁)，再依郵局和寶桑
    國小簽訂之設置實習儲金局合約觀之 (見偵卷第5頁)，益足
    佐證學校設置實習儲金局僅辦理存簿儲金及定期儲金等2項
    存提款業務，且營業對象限學校師生，工作人員又為無給職
    ，是學校實習儲金局辦理校內師生之存提款業務，僅屬私經
    濟之行為，與公權力或法定職務權限無涉。
(二)再依卷附寶桑國小95年11月10日東寶小人字第0950002910號
    函 (見本院卷第100頁至第102頁)所示，被告乙○○固為該
    校之保健員，而寶桑國小具有法定機關之地位 (參大法官會
    議釋字第382號解釋理由書)，惟其兼辦實習儲金局存提款業
    務，僅係受公務機關私經濟行為之民事上委任所生之私法上
    權利義務關係，雖上開處理須知將之視同學校單位，然究與
    評量學生成就等公權力行為無關。況郵局已非行使國家權力
    之機關，其從業人員自非刑法上所規範之公務員極明。
(三)綜上說明，被告就實習儲金局業務言，既非身分公務員，亦
    非授權或委託公務員，其所承辦之存簿提存款業務，亦與公
    權力或法定職務權限無關，自非刑法第10條第2項所指之公
    務員極明，依刑法第2條第1項但書規定，自應適用有利於被
    告之裁判時法即修正後之貪污治罪條例第2條及刑法第10條
    第2項規定，認被告非屬修正後之貪污治罪條例第2條及刑法
    第10條第2項所定之公務員，而不能以貪污治罪條例相繩。
三、再按案件時效已完成者，應諭知免訴之判決；刑事訴訟第30
    2條第2款定有明文。又於中華民國94年1月7日刑法修正施行
    前，其追訴權或行刑權時效已進行而未完成者，比較修正前
    後之條文，適用最有利於行為人之規定。刑法施行法第8條
    之1亦有規定。查:
(一)被告兼辦寶桑國小實習儲金局師生郵政儲金業務，竟基於意
    圖為自己不法所有之概恬犯意，自70年間起，連續侵占該校
    師生儲戶王俊海等79戶之存款及利息共21,305元，另又基於
    意圖為自己不法所有之概括犯意，自71年6月20日起，利用
    業務上之機會，書具存款戶田永安等19戶之提款單 (即學生
    存簿儲金團體戶提款單)，向郵局提領上開田永安等存戶之
    存款，共詐得89,471元之事實，業據被告坦承不諱，核與證
    人林耀如、蘇義雄、陳海茂、劉光遠於偵查中之證述相符，
    此外復有法務部調查局臺東縣調查站72年11月11日 (72)東
    法字第2217號函 (見偵卷第37頁)、交通部郵政儲金匯業局
    72 年12月14日72323105-2號函 (見偵卷第27頁)、郵政存簿
    儲金各戶每日結存金額明細表、每日活動戶存提清單、存提
    款每日帳目清單、即學生存簿儲金團體戶提款單、各戶儲金
    簿、分戶卡、各戶期末結息表 (均見證物袋)等件附卷可稽
    ，被告自白核與事實相符，本件事證明確，被告犯行洵堪認
    定。
(二)核被告所為，係犯刑法第336條第2項業務侵占罪及刑法第33
    9條第1項詐欺取財罪，被告所犯上開2罪間，犯意各別，行
    為不同，罪名互異，應予分論併罰; 再依修正前刑法第80條
    第1項第2款、第81條、第83條第3項規定，上開刑法第336條
    第2項及刑法第339條第1項之罪均屬最重本刑5年以下有期徒
    刑之罪，其追訴權時效為10年，加上被告因通緝而追訴權時
    效停止進行2年6月，合計追訴權時效最長為12年6月，查本
    件檢察官於73年3月23日以72年度偵字第1440號起訴，本院
    於73年4月17日以73年度訴字第109號收受，嗣因被告傳拘無
    著，經本院於73年5月12日以刑惠和緝字第40號通緝書發布
    通緝，並於95年2月20日為高雄市政府警察局新興分局警員
    緝獲等情，有各該卷宗在卷足憑，是被告自73年通緝時起迄
    95年緝獲時止已歷近22年，其所犯業務侵占罪及詐欺取財罪
    之追訴權時效應已消滅甚明。
(三)查刑法第80條第1項第2款雖業已修正為20年追訴權時效，惟
    依刑法施行法第8條之1規定，應適用最有利於被告之修正前
    刑法第80條第1項第2款規定，其追訴權時效期間為10年，加
    上追訴權時效停止原因繼續存在之期間達於時效期間四分之
    一者之2年6月，是本件追訴權之時效業已完成，依刑事訴訟
    法第302條第2款規定，自應諭知免訴之判決。
四、據上論斷，應依刑事訴訟法第302條第2款，判決如主文。
本案經檢察官丙○○到庭執行職務。
中    華    民    國    95    年    12    月    29    日
                  刑事第二庭審判長法  官  李水源
                                  法  官  簡芳潔
                                  法  官  曾宗欽
以上正本證明與原本無異。
如不服本判決，應於判決送達後10日內向本院提出上訴狀（須附
繕本）。
「切勿逕送上級法院」
                                  書記官  沈茜庭
中    華    民    國    95    年    12    月    29    日


司法院資訊處製作；財團法人民間司法改革基金會備份。
